【裁判字號】    92,上易,277
【裁判日期】    920603
【裁判案由】    清償借款
【裁判全文】
臺灣高等法院民事判決                            九十二年度上易字第二七七號
    上  訴  人  乙○○
    訴訟代理人  張運才律師
    被  上訴人  甲○○
    訴訟代理人  黃哲東律師
右當事人間請求清償借款事件，上訴人對於中華民國九十二年二月十四日台灣新竹地
方法院九十一年度訴字第八一二號第一審判決提起上訴，本院判決如左：
    主    文
上訴駁回。
第二審訴訟費用由上訴人負擔。
    事實及理由
一、上訴人起訴時主張：被上訴人向上訴人借款新台幣
    於民國八十八年一月十四日由上訴人之妻潘秦嘉狄分別自遠東國際商業銀行及中
    國國際商業銀行各匯款八十萬元及二十萬元予被上訴人。嗣經向被上訴人催討上
    開借款，被上訴人以訴外人任富勇簽發以新竹市第五信用合作社城中分社為付款
    人、票號0000000、面額一百萬元、八十九年十二月二十日期之支票
    稱系爭支票) 為清償，惟上開支票經提示後亦因發票人任富勇已成為銀行之拒絕
    往來戶而遭退票，致被上訴人之借款債務不消滅。爰依借貸之法律關係，請求被
    上訴人給付一百萬元及自支付命令送達之日起至清償日止，按年息百分之五計算
    之利息。
二、被上訴人則以：伊不否認上訴人之妻潘秦嘉狄於八十八年一月十四日分別自遠東
    國際商業銀行及中國國際商業銀行各匯款八十萬及二十萬元至伊設於新竹市第五
    信用合作社帳戶之事實，惟上開款項實係訴外人任富勇透過伊向上訴人所借，伊
    已將上開款項轉匯給任富勇，並非伊向上訴人借款。嗣後訴外人任富勇亦開據系
    爭支票清償上開借款，益證該款項並非伊所借用，上訴人以兩造間有借貸關係起
    訴請求伊清償借款，實非有理等語，資為抗辯。
三、原審為上訴人敗訴之判決，上訴人不服，提起上訴，其於本院上訴聲明：(一)原判
    決廢棄。(二)被上訴人應給付上訴人一百萬元，及自支付命令送達日起至清償日止
    按年息百分之五計算之利息。被上訴人則於本院答辯聲明：上訴駁回。
四、查上訴人主張上訴人之妻潘秦嘉狄於民國八十八年一月十四日分別自遠東國際商
    業銀行及中國國際商業銀行各匯款八十萬元及二十萬元予被上訴人等情，業據上
    訴人提出匯款申請書、匯款回條等影本各一紙為證
    )， 並為被上訴人所不爭執，堪信上訴人此部分之主張為真正。惟被上訴人否認
    向上訴人借款之事實，並以前開情詞置辯，是本件應予審酌之爭點厥為：兩造間
    是否有借貸關係存在？茲析述如下：
  (一)按稱消費借貸者，謂當事人一方移轉金錢或其他代替物之所有權於他方而約定他
    方以種類、品質、數量相同之物返還之契約，民法第四百七十四條一項定有明文
    。故消費借貸之成立，以雙方借貸意思表示相互一致及移轉金錢或其他代替物之
    所有權為要件。又民事訴訟如係由原告主張權利者，應先由原告負舉證之責，以
    證實自己主張之事實為真實，則被告就其抗辯事實即令不能舉證，或其所舉證據
    尚有疵累，亦應駁回原告之請求
  (二)查上訴人就其主張兩造間成立消費借貸之事實，固據提出匯款申請書、匯款回條
    等影本各一紙為證，被上訴人亦不否認上訴人之妻有匯款一百萬元予其帳戶之事
    實，惟始終否認兩造間有消費借貸關係存在；而匯款僅係金錢交付之方式，而金
    錢交付之原因多端，或給付貨款、或交付借款、或清償債務，不一而足，自難僅
    以上訴人匯款予被上訴人之事實，遽認兩造間有借貸關係存在，依前開說明，自
    應由上訴人就兩造間借貸意思表示合致之事實負舉證責任。經查：
  1.上訴人主張被上訴人於八十七年除夕前，以其經營之公司需款孔急而在伊家中向
    伊借款一百萬元，嗣經催討，始以任富勇簽發之系爭支票清償，惟仍未獲兌現等
    語，並提出該支票影本一紙為證
    有向上訴人借錢，系爭一百萬元係任富勇向上訴人所借，上訴人將該筆款項匯給
    伊，伊再將錢匯給任富勇，且任富勇每個月均有匯利息給上訴人等語。查證人任
    富勇於原審結證稱：「
    ，總共一百萬元。借錢都是透過甲○○
    綱
    我有開支票給原告，但是我的資金週轉有問題，所以就跟原告說延期，．．．，
    我個人只有借一百萬元，另外健泰公司有跟原告借二百萬元，那二百萬元我沒有
    經手」等語
    證人任富勇任職新竹市市長時之部屬，並無至親關係，衡情任富勇如非系爭一百
    萬元之借款人，豈有自承借款之情事而承擔該筆債務之理；且上訴人亦自認系爭
    支票未經被上訴人背書之事實
    元債務之借款人，何以願意開具系爭支票清償該筆債務？上訴人又豈願意收受不
    相干第三人所簽發而未經借款人簽名背書之支票？足見證人任富勇上開證述非虛
    ，應堪採信。上訴人空言指摘證人任富勇與被上訴人關係匪淺，以致證人為虛偽
    陳述云云，要無足取。被上訴人辯稱系爭一百萬元之借貸關係應存在於任富勇與
    上訴人之間，即非無稽。
  2.又查，上訴人對被上訴人提起件清償借款訴訟前，曾委託亞太法律事務所張運才
    律師
    二號律師函向任富勇催討含系爭一百萬元在內之三百萬元款項，並於該律師函之
    主旨欄載明：「請於十日內『清償借款』新台幣參佰萬元」等語，說明欄亦記載
    ：「台端簽發新竹市第五信用合作社城中分社帳號000000－00、八十九
    年十二月二十日到期之支票二張面額新台幣壹佰萬元
    佰萬元
    均未兌現」等語，此有律師函一件在卷足佐
    該律師函所載內容雖辯稱：該律師函所述之三百萬元，其中一百萬元是被上訴人
    所借，另外二百萬元是任富勇借用，該律師函係用票據關係向任富勇請求云云，
    惟與該律師函記載「向任富勇請求『清償借款』」之意旨不符，是上訴人此部分
    辯解要屬事後巧飾之詞，委不可採。益徵系爭一百萬元之借款人為任富勇，而非
    被上訴人。
  (三)綜上，上訴人所提之匯款申請書、匯款回條及任富勇簽發之系爭支票等影本，均
    無從證明兩造間有借貸意思表示之合意，此外，上訴人復無法提出其他足資證明
    之證據以實其說，則其主張兩造間有消費借貸關係存在云云，自無足取。
五、上訴人既無法證明兩造間有借貸關係存在，則其依消費借貸之法律關係，請求被
    上訴人返還系爭一百萬元及自支付命令本送達日起至清償日止，按年息百分之五
    計算之利息，為無理由，應予駁回。原審為上訴人敗訴判決，並無違誤，上訴意
    旨指摘原判決不當，求予廢棄改判，為無理由，應予駁回。
六、本件為判決基礎之事證已臻明確，本院經逐一審酌上訴人主張任富勇之債務承擔
    未經其同意，及新票據債務未履行、舊借款債務不消滅，與其他兩造歷審所提攻
    擊、防禦方法，均與前開論斷結果無礙，爰不再一一論述，並此敘明。
七、據上論結，本件上訴為無理由，依民事訴訟法第四百四十九條第一項、第七十八
    條，判決如主文。
中      華      民      國    九十二    年      六      月      三      日
                                  民事第十六庭
                                      審判長法  官  阮  富  枝
                                            法  官  林  麗  玲
                                            法  官  吳  麗  惠
右正本係照原本作成。
不得上訴。
中      華      民      國    九十二    年      六      月      五      日
                                            書記官  陶  美  玲


司法院資訊處製作；財團法人民間司法改革基金會備份。
